【裁判字號】    95,上易,193
【裁判日期】    950822
【裁判案由】    損害賠償
【裁判全文】
臺灣高等法院臺中分院民事判決       95年度上易字第193號
上  訴  人  丁○○
被上訴  人  甲○○
            乙○○
上列一  人
訴訟代理人  丙○○    住屏東市○○路148號
上列當事人間請求損害賠償事件，上訴人對於民國95年4月6日
臺灣臺中地方法院94年度重訴字第418號第一審判決提起上訴，
本院於95年8月8日言詞辯論終結，判決如下：
    主      文
上訴駁回。
第二審訴訟費用由上訴人負擔。
    事實及理由
一、兩造之聲明：
(一)上訴人方面：求為判決：
  １、原判決關於駁回上訴人下項之訴及該部分假執行之聲請均
      廢棄。
  ２、右廢棄部分，被上訴人應連帶給付上訴人新台幣（以下同
      ）九十五萬元及自民國（下同）81年5月5日起至清償日止
     按年息百分之五計算利息。
  ３、上訴人願供現金或等值之銀行可轉讓定期存款單或其他有
      價證券為擔保，請准宣告假執行。
(二)、被上訴人甲○○、乙○○均聲明：求為判決駁回對造之上
      訴。
二、本件上訴人起訴主張：訴外人林義聰分別於本件起訴日前22
    年，及起訴日前16年，先後二次，向上訴人借貸630,00 0元
    及320,000元未償還，上訴人為催討上述借款，委任被上訴
    人甲○○辦理向林義聰催討上述借款之民事案件，於81年5
    月5日，將委任費用40,000元及有關上述借貸之借據、保管
    條、支票、本票等證物（以下簡稱上述證物）交付予被上訴
    人甲○○、乙○○，由被上訴人乙○○出具收據，載明已收
    受上訴人所交付之訴訟費用40,000元。詎被上訴人甲○○與
    訴外人林義聰勾結，未依委任意旨對訴外人林義聰起訴，更
    將上述證物侵吞，經伊屢次以電話催告仍拒不返還，致伊無
    法依據上述證物訴請訴外人林義聰返還上述借貸款項，上訴
    人曾向臺灣高雄地方法院檢察署（以下簡稱高雄地檢署）對
    被上訴人甲○○提出侵占之刑事告訴，被上訴人甲○○在上
    述偵查案件中表明願意連本帶利賠償伊6、7百萬元，被上訴
    人二人以上述故意或過失行為，不法侵害上訴人之權利，使
    上訴人受損害，應依民法第一百八十四條第一項規定，對上
    訴人負連帶賠償責任，爰本於侵權行為之法律關係，求為命
    被上訴人連帶給付上訴人七百八十萬元及自九十四年促字第
    40158號支付命令送達被上訴人之翌日起至清償日止按年息
    百分之五計付之利息，並宣告假執行之判決（原審為上訴人
    敗訴之判決，上訴人僅就其中九十五萬元及遲延利息部分聲
    明不服）。
三、
(一)被上訴人甲○○則以：上訴人係為委任伊向高雄地檢署對訴
    外人林義聰提出詐欺罪之刑事告訴，始交付40,000元及上述
    證物，且上訴人所交付之上述證物均屬影本，並非原本，上
    訴人仍可以其執有之上述證物原本，對訴外人提起清償借款
    之民事訴訟，縱令上訴人所指伊未將上述證物返還與上訴人
    一節為真實，亦不影響上訴人向其債務人林義聰催討借款訴
    訟之進行。上訴人從未委請伊辦理向林義聰催討借款之民事
    事件。又高雄地檢署檢察官就上訴人對訴外人林義聰提出詐
    欺罪告訴一案已偵查終結，以81年度偵字第9511、10879號
    為不起訴處分，該件不起訴處分書內明確記載訴外人林義聰
    於上述刑事案件偵查中已坦承有向上訴人借貸950,000元不
    諱，上訴人顯可以該不起訴處分書為證據，或引用該刑事案
    件之卷證，請求林義聰返還借款，足見縱令如上訴人所稱伊
    未將上述證物交還上訴人，並不至於使上訴人無法向林義聰
    求償而受損害。退步言之，縱使上訴人確因伊未交還上述證
    物而受有損害，上訴人請求伊返還上述證物及賠償損害之權
    利，已分別逾民法第127條第6款及第197條第1項所定2年及
    10年之時效期間，伊主張時效消滅之抗辯拒絕給付，上訴人
    之請求為無理由等語，資為抗辯。
(二)被上訴人乙○○則辯以：伊與上訴人素未謀面，從未受上訴
    人委任處理其與訴外人林義聰間之債務糾紛，亦未收受或保
    管上訴人交付之任何證據資料；且伊於81 年5月5日尚未取
    得律師資格，未開始執行律師業務，亦無可能以律師名義向
    上訴人收取費用，上訴人所提出收據上之「乙○○律師」印
    文，顯係以一般條戳而非律師執行業務使用之印章所蓋，自
    難憑以遽認伊曾向上訴人收取任何費用，是伊並未對上訴人
    為任何不法侵害之行為，上訴人起訴請求伊賠償損害，洵屬
    無理；退步言之，縱使上訴人得請求伊返還上述證物及賠償
    損害，其上開2項請求權亦已超過時效期間，伊得提出消滅
    時效之抗辯並拒絕給付等語。
四、上訴人提出收據影本一件（見原審卷第20頁），主張其曾於
    81年5月5日，交付40,000元及上述證物原本給被上訴人甲○
    ○，被上訴人甲○○迄未將上述證物交還上訴人。被上訴人
    甲○○僅自承有收受上訴人所交付之40000元及上述證物影
    本，未收受上述證物原本。被上訴人乙○○則否認收受上訴
    人交付之40000元及上述證物。經查：
(一)按民法第184條第1項規定：「因故意或過失，不法侵害他人
    之權利者，負損害賠償責任」。又民事訴訟法第277條前段
    規定：「當事人主張有利於己之事實者，就其事實有舉證之
    責任」；損害賠償之債，以有損害之發生及有責任原因之事
    實，並二者之間，有相當因果關係為成立要件，故原告所主
    張損害賠償之債，如不合於此項成立要件者，即難謂有損害
    賠償請求權存在（最高法院48年臺上字第481號判例參照）
    。本件上訴人依據侵權行為之法律關係，請求被上訴人2人
    連帶賠償損害，揆諸前揭條文規定及判例意旨，自應就被上
    訴人2人對上訴人有故意或過失行為不法侵害上訴人權利，
    使上訴人受有損害之事實，負舉證責任。
(二)上訴人主張：被上訴人甲○○受其委任處理向訴外人林義聰
    催討借款之民事事件，被上訴人接受委任後，與訴外人林義
    聰勾結，蓄意將上述證物侵吞，致上訴人無法向訴外人林義
    聰催討債務等語。惟為被上訴人甲○○所否認，上訴人並未
    提出證據以實其說，自難僅憑其片面陳述，即認其前揭主張
    屬實。至被上訴人甲○○未將上訴人所交付之上述證物交還
    上訴人，固有違反兩造間成立之訴訟委任契約，惟上訴人請
    求以律師為業之被上訴人甲○○交還上述證物之期限，自其
    於81年間交付該等證物予被上訴人甲○○迄今，已逾民法第
    127條第6款所定之2年時效期間，且被上訴人甲○○已為時
    效消滅之抗辯，依同法第144條第1項規定，被上訴人林益得
    拒絕給付；再者，縱令被上訴人甲○○前揭時效抗辯為不可
    採，亦僅係上訴人是否得依其與被上訴人甲○○所訂委任契
    約，請求被上訴人甲○○交還上述證物，尚難僅憑被上訴人
    甲○○未履行前述契約上義務，即遽予推測其有訴外人林義
    聰勾結而侵害上訴人之行為。又依民法第125條至第127條及
    第144條第1項規定，請求權於時效完成後，僅係義務人取得
    對請求權人拒絕給付之抗辯權；亦即該請求權是否消滅，須
    視義務人有無行使該項抗辯權而定，本件縱令上訴人所稱其
    曾委任被上訴人甲○○循民事法律途徑向林義聰催討債務，
    被上訴人甲○○未善盡受任人之責等情為真，上訴人仍得自
    行請求林義聰清償債務，蓋依上說明，其對林義聰所享有之
    債權，並非因時效完成而當然歸於消滅；況且，高雄地檢署
    檢察官就上訴人向訴外人林義聰所提詐欺刑事告訴一案，經
    該署檢察官偵查終結，於81年5月30 日以81年度偵字第951
    1、10879號為不起訴處分，該處分書理由內已詳細載明訴外
    人林義聰於上述刑事案件中已自認確有自72年起至78年止向
    上訴人借用950,000元款項之事實，此有該不起訴處分書影
    本1份附卷可稽（原審卷第七０、七一頁），是上訴人顯可
    援引上述證據，在訴訟進行中聲請受訴法院調取該偵查案卷
    ，以證明林義聰有向上訴人借貸950,000元款項之事實，而
    對訴外人林義聰訴請返還借貸之款項，是上訴人能否獲得林
    義聰實際清償債務或取得對林義聰財產強制執行之執行名義
    ，胥視上訴人有無依訴訟外或訴訟上之途徑向林義聰催討債
    務而定，非必仰賴被上訴人甲○○持有之上述證物影本始得
    竟其功；是上訴人在尚未對林義聰起訴請求償債前，即遽指
    被上訴人甲○○遲未交還上述證物，已延誤其向林義聰追討
    欠款之時效期間，導致其受有損失云云，尚無足取。至上訴
    人另主張：被上訴人甲○○在伊向高雄地檢署對該被上訴人
    提出侵占告訴一案中表示：願意就其侵吞上述證物導致伊無
    法向林義聰求償950,000元所受損害，連本帶利賠償伊6、7
    百萬元等語，惟亦為被上訴人甲○○所否認，且經本院及原
    審依職權向高雄地檢署調取該偵查案卷（包括該署93年度發
    查字第3165號及93年度偵字第15621號卷）核閱結果，未見
    被上訴人甲○○有任何同意賠償上訴人6、7百萬元之表示。
    雖該被上訴人於高雄地檢署93年度偵字第15621號偵查案件
    93 年8月31日偵查期日陳稱：上訴人交付之上述證物均放置
    在其位於臺中縣東勢鎮之戶籍地，因921地震而無法尋獲，
    其願賠償100,000元予原告等語，惟其真意顯係針對未依與
    上訴人間之委任契約交還上述證物予上訴人一事，提出與上
    訴人和解之方案，並非承認上訴人所主張：其曾與林義聰勾
    結，故意侵吞及毀損上述證物，致延誤上訴人對林義聰催討
    債務之時效期間，對上訴人應依侵權行為之規定負損害賠償
    責任等語為真，自不得以被上訴人甲○○前揭於偵查中之陳
    述，認其已有承認上訴人於本件所主張損害賠償請求權之意
    思。末查：被上訴人甲○○於原審及本院審理中均一再陳稱
    伊所受領者為上述證物之影本，並非原本，有筆錄足憑（見
    原審卷第54頁、本院卷第36頁），被上訴人邱芬淩亦辯稱被
    上訴人甲○○所收受之上述證物均為影本等語（見本院卷第
    25頁），上訴人主張伊交付與被上訴人甲○○之上述證物均
    屬原本云云，迄未舉證證明，自難採憑。查上訴人所交付給
    被上訴人甲○○之上述證物既均屬影本，顯見上訴人仍持有
    上述證物之原本，自可以證物原本或影本對訴外人林義聰提
    起返還系爭借款之民事訴訟，縱令上訴人所稱被上訴人甲○
    ○未將上述證物返還與上訴人一節為真實，亦不影響上訴人
    向其債務人林義聰催討系爭借款訴訟之進行，難謂上訴人因
    而受有何損害。此外，上訴人復未提出其他證據證明被上訴
    人甲○○有何出於故意或過失不法侵害其權利，致其權利受
    有損害之行為，則其依據侵權行為之法律關係，請求被上訴
    人甲○○賠償上述金額，即非有據。
(三)關於上訴人請求被上訴人乙○○賠償部分：
    上訴人主張：被上訴人甲○○於81年5月5日，以被上訴人「
    乙○○律師」之名義收受上訴人交付之上述40,000元，被上
    訴人乙○○應與被上訴人甲○○連帶賠償上訴人950000元等
    語。惟為被上訴人乙○○所否認，並以前揭情詞置辯。經查
    ，上訴人主張其對被上訴人乙○○有損害賠償請求權，係以
    其所提出，記載：「茲領丁○○（按即上訴人）訴訟費用新
    台幣肆萬圓整、81.5.5  乙○○律師」等內容之字據影本1
    張為證。被上訴人乙○○否認上述收據上之「乙○○律師」
    印文之真正，上訴人自應就上述收據上之「乙○○律師」印
    文係被上訴人乙○○所蓋一節，負舉證責任，玆查上訴人迄
    未就上開收據確係由被上訴人乙○○以其持有之印章親自或
    授權他人所蓋之事實予以舉證，是上訴人主張被上訴人乙○
    ○曾具名開立上述收據一節，已難採信。再者，上訴人自承
    該紙收據係由被告甲○○交予其收執；被上訴人甲○○亦坦
    言上述40,000元乃其向上訴人收受，顯見其2人互相授受前
    述金錢與收據之過程，被上訴人乙○○均未在場或參與，尚
    難僅憑該紙收據上蓋有「乙○○律師」等字，即認被上訴人
    乙○○有收受上訴人所交付之40,000元。再查，被上訴人甲
    ○○雖有收受上訴人所交付之40,000元以及上訴人交付之上
    述證物，上述證物未返還與上訴人，惟上訴人迄未舉證證明
    伊因被上訴人甲○○未將上述證物返還與伊致伊受有損害，
    核與損害賠償要件有間，伊向被上訴人甲○○請求損害賠償
    ，並非有據之情，已如前述，是上訴人主張被上訴人乙○○
    應與被上訴人甲○○連帶對上訴人負賠償責任，亦非正當。
八、綜上所述，本件上訴人之主張，為不足採，被上訴人甲○○
    、乙○○之抗辯均屬可信，從而上訴人本於侵權行為之法律
    關係，請求被上訴人連帶給付系爭950000元及自81年5月5日
    起至清償日止按年息百分之五計算之利息，即非正當，其假
    執行之聲請亦失所附麗，原審為上訴人敗訴之判決，並駁回
    其假執行之聲請，核無不合，上訴論旨，指摘原判決不當，
    求予廢棄改判，為無理由，應予駁回。
九、據上論結，本件上訴為無理由，依民事訴訟法第四百四十九
    條第一項、第七十八條，判決如主文。
中    華    民    國    95    年    8    月    22    日
                      民事第五庭審判長法  官  吳火川
                                      法  官  朱  樑
                                      法  官  邱森樟
以上正本係照原本作成。
不得上訴。
                                      書記官  鄧智惠
中    華    民    國    95    年    8    月    24    日
                                                     Ｄ


司法院資訊處製作；財團法人民間司法改革基金會備份。
